臺灣臺中地方法院民事判決
110年度重家繼訴字第4號
原      告  王博立  

訴訟代理人  陳秉榤律師
複代理人    陳怡安律師
被      告  王博民  

訴訟代理人  吳宜星律師
複代理人    吳莉鴦律師
上列當事人間請求分割遺產事件，本院於110年11月30日言詞辯
論終結，判決如下：
    主    文
一、兩造就被繼承人王俊銘所遺如附表一所示遺產，應依附表一
    所示分割方式予以分割。
二、訴訟費用由兩造按附表二所示應繼分比例負擔。
    事實及理由
一、原告起訴主張略以：被繼承人王俊銘於民國108年9月7日死
    亡，遺有如附表一所示之遺產，兩造為繼承人，應繼分比例
    各二分之一。兩造業已辦理繼承登記完畢，惟迄今仍未達成
    遺產分割之共識。如附表一編號1、2、4建物及土地部分，
    原告同意採變價分割方式。如附表一編號3農地部分，兩造
    私下幾無往來，鮮少有聯繋，無法就共有物之使用收益達成
    協議。又附表編一編號1、2、3、4土地及建物現仍出租予第
    三人，而由被告收取租金，被告拒絕透露租金收益為何，亦
    拒絕給付原告應享有之租金收益，可見如維持共有關係，顯
    難就共有物之使用達成共識，對共有物難以為有效之利用，
    是該農地採用原物分配顯有困難，應採變價分割之方式。如
    附表一編號5至13部分，同意依兩造應繼分比例分配。並聲
    明如主文第一項所示。　　
二、被告則以：被告主張附表一編號1、2、4之不動產為變價分
    割。附表一編號3之土地部分，因兩造有諸多紛爭，如該部
    分依比例維持共有，恐將不利該土地之利用，被告主張該土
    地以原物分割。就附表一編5至13部分，該些財產均為存款
    及股票，兩造受原物分配並無困難，被告主張兩造依應繼分
    比例分配。並聲明：原告之訴駁回。 　　　　 
三、本院之判斷：
　㈠按繼承人有數人時，在分割遺產前，各繼承人對於遺產全部
    為公同共有；繼承人得隨時請求分割遺產，但法律另有規定
    或契約另有訂定者，不在此限，民法第1151條及第1164條分
    別定有明文。經查，兩造均為被繼承人王俊銘之直系血親卑
    親屬，嗣被繼承人於108年9月7日死亡，遺有如附表一所示
    之財產，繼承人為兩造，兩造之應繼分比例如附表二所示，
    兩造均未拋棄繼承，亦未約定不分割，又無法律規定不得分
    割情形存在等節，為兩造所不爭執，並有繼承系統表、被繼
    承人、兩造戶籍謄本、財政部中區國稅局遺產稅免稅證明書
    、土地登記第一類謄本、建物登記第一類謄本、異動索引、
    房屋稅籍證明書等件在卷可稽，自堪信為真實。
  ㈡次按共有物之分割，依共有人協議之方法行之。分割之方法
    不能協議決定，法院得因任何共有人之請求，命為下列之分
    配：一、以原物分配於各共有人。但各共有人均受原物之分
    配顯有困難者，得將原物分配於部分共有人。二、原物分配
    顯有困難時，得變賣共有物，以價金分配於各共有人；或以
    原物之一部分分配於各共有人，他部分變賣，以價金分配於
    各共有人。以原物為分配時，如共有人中有未受分配，或不
    能按其應有部分受分配者，得以金錢補償之。又公同共有物
    分割之方法，除法律另有規定外，應依關於共有物分割之規
    定，同法第824條第1項、第2項、第3項、第830條第2項亦有
    明文。再按共有物之分割方法，可由法院自由裁量，究以原
    物分割或變價分割為適當，法院應斟酌當事人意願、共有物
    之使用情形、經濟效用及全體共有人之利益等情形而為適當
    之分割，不受共有人所主張分割方法之拘束，最高法院51年
    臺上字第1659號、68年臺上字第3247號判例參照。
  ㈢原告主張附表一編號3所示土地（下稱系爭土地）應變價分割
    ，因兩造私下幾無往來，鮮少有聯繫，無法就共有物之使用
    收益達成協議，又現仍出租予第三人，而由被告收取租金，
    被告拒絕透露租金收益為何，亦拒絕給付原告應享有之租金
    收益，可見雙方如維持共有關係，顯難就共有物之使用達成
    共識，對共有物難以為有效之利用，是本件採用原物分配顯
    有困難，應採變價分割之方式。被告則主張兩造已有諸多紛
    爭故請求以原物分割方式。查系爭土地面積1,913平方公尺
    ，其使用分區及使用類別為特定農業區、農牧用地，屬農業
    發展條例所定義之耕地，兩造於109年2月25日繼承登記取得
    系爭土地，依法系爭土地分割可不受最小面積限制，然原告
    並無繼續共有、使用系爭土地之意願，參酌系爭土地屬農業
    發展條例所定義之耕地，性質上不宜細分，倘以原物分割為
    2筆，可分得面積僅約0.095公頃，而原告已表明欲以變價方
    式分割等情，本院認若強加原物分割，不符合經濟效用，且
    有損系爭土地完整性，勢必破壞系爭土地之使用現狀，造成
    日後使用上困難，無法發揮經濟上之利用價值。可見本件以
    原物分割，顯有困難。本院斟酌前述因素，認將系爭土地予
    以變賣，所得價金各按應有部分比例分配予各共有人，始能
    符合公平均衡，並徹底消滅共有關係。且若以變價分割方式
    ，以公開拍賣競價之方式變價分割，除可提高系爭土地之利
    用價值，共有人如欲買回自行使用，亦有優先行使優先承買
    權之機會，可保持土地完整使用，自以變價分割為適當，所
    得價金則按兩造應有部分（如附表二所示）之比例分配。至
    於附表一編號1至2、4至13所示遺產，兩造均同意依「分割
    方式」欄所示分割，從而本院認兩造被繼承人王俊銘如附表
    一之遺產，應依附表一分割方式欄所示分割，爰判決如主文
    第1項所示。
四、末按分割遺產之訴，係固有必要共同訴訟，原、被告之間本
    可互換地位，本件原告起訴雖於法有據，但被告之應訴實因
    訴訟性質所不得不然，是以本件訴訟費用應由兩造按其應繼
    分比例分擔始為公允，爰判決如主文第2 項所示。
五、訴訟費用負擔之依據：家事事件法第51條、民事訴訟法第80
    條之1 。 
中    華    民    國    110   年   12    月    21     日
                   家事法庭    法  官  顏銀秋
以上為正本係照原本作成。　　　　　　　　　 
如對本判決上訴，須於判決送達後20日之不變期間內，向本院提
出上訴狀（須附繕本）。如委任律師提起上訴者，應一併繳納上
訴審裁判費。 
中　　華　　民　　國　　110 　年　　12　　月　　21　　日
                               書記官  王綉玟
附表一：
編號 項目 所在地或名稱 面積或價值(動產含孳息) 權利範圍 分割方式 1 土地 臺中市○區○○○段0000○0地號 4761㎡ 36/10000 變價分割，變價所得價金由兩造按附表二所示之應繼分比分配取得。 2 土地 臺中市○區○○○段0000○0地號 6㎡ 36/10000  3 土地 臺中市○○區○○○段0000地號 1913 ㎡ 全部  4 建物 臺中市○區○○里○○○路000號  全部  5 存款 國泰世華銀行 930元  由兩造按附表二所示之應繼分比例分配取得。 6 存款 國泰世華銀行 182元   7 存款 彰化銀行 53,181 元   8 存款 彰化銀行外幣 15,706 元   9 存款 台灣中小企銀 9,109元   10 存款 聯邦銀行 2,109元   11 存款 聯邦銀行 5,357元   12 存款 台中商銀 81元   13 股票 國泰金融控股股份有限公司 59股    

附表二：
編號 繼承人 應繼分比例 1 王博立 1/2 2 王博民 1/2